臺灣高等法院臺中分院民事判決
110年度建上易字第5號
上訴人即附  
帶被上訴人  基源營造股份有限公司
法定代理人  施銀柱  
訴訟代理人  陳姿君律師
複  代理人  邱靜怡律師
被上訴人即  
附帶上訴人  蔡永昌即昱昌企業社
訴訟代理人  吳惠珍律師
            嚴庚辰律師
上  一  人
複代理  人  許嘉樺律師
上列當事人間給付工程款事件，兩造分別對於民國109年12月16
日臺灣臺中地方法院108年度建字第56號第一審判決提起上訴、
附帶上訴，本院於111年5月3日言詞辯論終結，判決如下：
    主      文
一、原判決關於命基源營造股份有限公司給付超過新臺幣（下同
    ）74萬7,325元，及自民國（下同）108年5月8日起至清償日
    止按年息5%計算之利息，及該部分假執行之宣告，暨訴訟費
    用之裁判均廢棄。
二、上開廢棄部分，蔡永昌即昱昌企業社於第一審之訴及假執行
    之聲請均駁回。
三、基源營造股份有限公司其餘上訴及蔡永昌即昱昌企業社附帶
    上訴，均駁回。
四、第一審及第二審訴訟費用由基源營造股份有限公司負擔37%
    ，餘由蔡永昌即昱昌企業社負擔。
　　事實及理由
壹、程序方面
　　蔡永昌即昱昌企業社(下稱昱昌企業社）於原審起訴主張依
    承攬契約請求基源營造股份有限公司（下稱基源公司）給付
    如附表一編號1、2工程款（見原審卷一第85、167、181、24
    8頁），於本院審理時就附表一編號1、2之請求，主張基源
    公司應依民法第300條債務承擔法律關係，給付訴外人○○營
    造有限公司（下稱○○公司）積欠之工程款（見本院卷二第23
    至27頁、第269頁），係屬更正及補充法律上之陳述，非為
    訴之變更或追加，先予敘明。
貳、實體方面　　
一、昱昌企業社主張：
　　緣○○公司於106年11月間向國立土庫高級商工職業學校(下稱
    土庫商工)承攬「國立土庫高級商工職業學校忠孝樓新建工
    程」（下稱忠孝樓新建工程），並將其中之模板工程分包給
    昱昌企業社施作，嗣○○公司在昱昌企業社完成一樓基礎（地
    下室）及內外牆部分之模板工程後倒閉，尚積欠昱昌企業社
    附表一編號1、2之工程款未付。基源公司於107年10月間接
    續承攬忠孝樓新建工程，再將一樓頂板以上之模板工程（下
    稱系爭工程）分包給昱昌企業社，兩造於107年10月23日簽
    訂工程承攬合約書（下稱系爭契約），約定工程款採實作實
    算，每㎡以475元計算。兩造並以口頭約定由基源公司承擔○○
    公司積欠昱昌企業社附表一編號1、2之工程款債務。嗣後兩
    造於108年1月24日合意終止系爭契約，基源公司應給付附表
    一編號1至7工程款，合計389萬7,400元，惟基源公司僅給付
    185萬元，尚積欠204萬7,400元（計算式：3,897,400－1,850
    ,000＝2,047,400），爰依承攬及債務承擔之法律關係請求基
    源公司給付204萬7,400元。並聲明：基源公司應給付昱昌企
    業社204萬7,400元及自108年5月8日（起訴狀繕本送達翌日
    ）起至清償日止按年息5%計算之利息。
二、基源公司答辯：　　
  ㈠基源公司僅繼受○○公司與土庫商工間之承攬契約，至於○○公
    司與分包商間之關係，與基源公司無涉；且基源公司未與昱
    昌企業社約定承擔○○公司之債務。兩造約定之系爭工程範圍
    僅為附表一編號3至5，基源公司請求附表一編號1、2之工程
    款，顯屬無據。
　㈡基源公司就附表一編號6之費用及編號7之工程款均已給付，
    而就附表一編號3至5之工程款，合計255萬8,825元（計算式
    ：342,000＋1,123,850＋1,092,975＝2,558,825），基源公司
    已支付185萬元，並於108年2月20日再給付昱昌企業社10萬4
    ,900元，合計已支付195萬4,900元，僅餘60萬3,925元（計
    算式：2,558,825－1,954,900＝603,925）工程款尚未給付。
　㈢昱昌企業社所施作之系爭工程有重大瑕疵，迭經基源公司催
    告改善，昱昌企業社仍未改善，昱昌企業社於108年2月13日
    退場後，基源公司請人修補支出之費用爲48萬4,000元，基
    源公司對昱昌企業社有附表二編號1之債權。又兩造曾約定
    昱昌企業社應於108年1月24日完成三樓側牆拆模工作，及昱
    昌企業社應於108年1月29日完成一至三樓之門窗、洗手台及
    假柱工作，昱昌企業社遲至108年2月13日（兩造合意終止系
    爭契約日）退場前仍未完成，各逾期20日及15日，基源公司
    因而對昱昌企業社有附表二編號2至3之逾期罰款債權。基源
    公司主張以附表二編號1至3債權與本件應付之工程款為抵銷
    ，經抵銷後，昱昌企業社已無工程款得以請求等語，資為抗
    辯。
三、原審就昱昌企業社之請求，判命基源公司應給付昱昌企業社
    146萬8,565元及自108年5月8日起至清償日止按年息5%計算
    之利息，並命供擔保為假執行及免為假執行之宣告，另駁回
    昱昌企業社其餘之訴及假執行之聲請。
　㈠基源公司就其敗訴部分提起上訴，上訴聲明：⑴原判決不利於
    基源公司部分，及該部分假執行之聲請暨訴訟費用之裁判，
    均廢棄。⑵前項廢棄部分，昱昌企業社第一審之訴及假執行
    之聲請均駁回。昱昌企業社答辯聲明：上訴駁回。
　㈡昱昌企業社就其敗訴部分提起附帶上訴，上訴聲明：⑴原判決
    就駁回昱昌企業社後開第⑵項之請求，及該部分假執行之聲
    請暨訴訟費用之裁判，均廢棄。⑵上開廢棄部份，基源公司
    應再給付昱昌企業社57萬8,835元，及自108年5月8日起至清
    償日止按年息5%計算之利息。基源公司答辯聲明：附帶上訴
    駁回。　
四、爭點整理（見本院卷一第104至105頁、本院卷二第363頁）
    ：
  ㈠不爭執事項：  
　⑴土庫商工忠孝樓新建工程（四層樓高），原由○○公司於106年
    11月間向定作人土庫商工承攬，○○公司將上開工程其中之模
    板工程轉包與昱昌企業社。昱昌企業社完成一樓基礎及一樓
    内外牆之模板工程後，因○○公司倒閉，基源公司於107年10
    月間接續向土庫商工承攬上開新建工程。兩造嗣於107年10
    月23日簽訂系爭合約，由昱昌企業社向基源公司承攬新建工
    程之模板工程即系爭工程（基源公司嗣後主張系爭合約之簽
    訂日期為107年10月15日）。
　⑵依臺中市大臺中建築師公會鑑定報告（下稱系爭鑑定報告）
　　之鑑定結果，系爭工程一樓基礎面積為1,335㎡（即附表一編
    號1）、一樓内外牆面積為1,402㎡（即附表一編號2) 、1樓
    頂板面積為720㎡（即附表一編號3）、二樓（内外牆及頂板
    ）面積2,366㎡（即附表一編號4）、三樓（含內外牆及頂板
    ）面積2,301㎡（即附表一編號5）。
  ⑶系爭工程二樓模板滿鋪90㎡，每㎡工程款350元，共計3萬1,500
    元。  
  ⑷兩造於108年1月21日、108年1月24日分別簽訂1月21日、1月
　　24日備忘錄（見原審卷一第75、77頁）。
  ⑸基源公司於108年1月24日依1月24日備忘錄所載，給付部分工
    資45萬元與昱昌企業社。
  ⑹昱昌企業社施作至拆除三樓側牆後，於108年2月14日起由鄭○
    ○接手模板工程。
  ⑺基源公司就系爭工程至少已給付工程款185萬元，包含108年1
    月24日之45萬元。
  ⑻基源公司於108年2月20日有給付10萬4,900元與昱昌企業社。
  ㈡爭執事項：
　⑴昱昌企業社向基源公司請求給付附表一編號1至7之工程款及
    費用，有無理由？
　⑵基源公司以附表二編號1至3之債權主張抵銷，有無理由？
五、本院判斷：
  ㈠昱昌企業社向基源公司請求給付附表一編號1、2之工程款，
    爲無理由：
  ⑴按債務承擔，不論為免責的債務承擔或約定之併存的債務承
    擔，均必以第三人與債權人互相表示意思一致，為成立該承
    擔契約之前提。苟無該承擔債務之合致意思表示，縱第三人
    基於其他原因（例：民法第268條所定之第三人負擔契約）
    ，須對債權人為給付，自非屬於債務承擔（最高法院95年度
    台上字第1772號民事判決意旨參照）。本件昱昌企業社主張
    基源公司基於承攬契約及債務承擔應給付附表一編號1、2之
    工程款，爲基源公司所否認，自應由昱昌企業社負舉證責任
    。
　⑵經查，○○公司因財務周轉不靈致無法履行與土庫商工之工程
    契約，土庫商工於107年10月5日發函表示同意由基源公司繼
    受系爭新建工程，並以換文方式辦理簽約程序，基源公司於
    同年11月5日函覆土庫商工表示同意承續○○公司之工程，於
    同日開始接續施工且已將共同承攬協議書變更完成等情，有
    土庫商工109年4月10日土商總字第1090001847號函文及附件
    在卷可憑（見原審卷二第341至345頁）。
　⑶又查，基源公司於接手系爭新建工程時，於107年10月間與昱
    昌企業社簽立系爭契約，約定昱昌企業社繼續完成系爭新建
    工程之模板工程（見原審卷一第25至29頁）。而附表一編號
    1、2工程爲基源公司接手○○公司前，昱昌企業社已施作完成
    之工程，爲兩造所不爭執（見不爭執事項⑴），即附表一編
    號1、2工程之承攬關係，係存在於昱昌企業社與○○公司之間
    ，昱昌企業社自應向○○公司請求附表一編號1、2之工程款。
    且兩造簽立之系爭契約，並未有基源公司承諾給付附表一編
    號1、2之工程款之約定，或者有基源公司承擔○○公司債務之
    合意（見原審卷一第25至29頁），則昱昌企業社與基源公司
    並未以書面契約約定基源公司應給付附表一編號1、2之工程
    款，應可認定。
　⑷昱昌企業社雖主張其與基源公司口頭約定，基源公司應承擔○
    ○公司對昱昌企業社之附表一編號1、2之工程款，並以基源
    公司於簽約前107年10月15日交付20萬元支票（見本院卷一
    第139頁之收款紀錄），主張基源公司承諾給付附表一編號1
    、2之工程款云云。惟查，基源公司對於其所交付之20萬元
    支票，主張爲簽約之訂金，係作爲工程款之一部分，兩造對
    於20萬元包含在已支付之185萬工程款中並不爭執（見本院
    卷三第7頁），尚難以該20萬元支票之交付認定基源公司承
    諾給付附表一編號1、2之工程款或承擔○○公司之債務。昱昌
    企業社又以曾開立63萬元之統一發票交付基源公司，主張基
    源公司承諾給付附表一編號1、2之工程款云云。經查，上開
    63萬元之統一發票其上雖記載「土庫商工一樓板模1,200㎡、
    單價500」（見本院卷二第165頁），惟基源公司否認該統一
    發票上之記載爲基源公司人員所填寫，昱昌企業社無法舉證
    確爲基源公司人員所填載；況且附表一編號1、2之工程款之
    面積合計爲2,737㎡（計算式：1,335＋1,402＝2,737），亦與
    統一發票上記載之「1,200㎡」不符，自難以該統一發票證明
    基源公司承諾給付附表一編號1、2之工程款或承擔○○公司之
    債務。
　⑸證人陳○○於原審證稱：他於108年8月1日前是土庫商工之總務
    主任，關於○○公司在倒閉前，昱昌企業社已完成一樓基礎及
    一樓內外牆部分之模板工程款，因爲土庫商工與基源公司約
    定，基源公司要承受○○公司的權利義務，基源公司有義務要
    承受這個工程款債務等語（見原審卷二第284、288頁）。惟
    陳○○並未說明其證稱基源公司應承受○○公司對昱昌企業社債
    務之依據，原審亦向土庫商工函詢，是否有基源公司承諾承
    受○○公司對昱昌企業社債務之書面契約（見原審卷二第337
    頁），惟土庫商工之回覆文件中並未有與基源公司有上開約
    定之書面資料（見原審卷第二第341至351頁）。且經原審函
    詢行政院公共工程委員會（下稱公程會），公程會亦回覆採
    購法並無規定○○公司積欠分包廠商之工程款債務，必須由基
    源公司承擔等語（見原審卷二第373至375頁）。則陳○○上開
    有利於昱昌企業社之證述，應係其個人意見，而與債務承擔
    須基源公司與昱昌企業社達成合意之要件不符，本院無法採
    爲有利於昱昌企業社之認定。
　⑹又證人鄭○○於原審證稱：他自107年11月間受僱於昱昌企業社
    參與模板工程，他於108年1月21、1月24日協調時，有聽到
    基源公司工地主任廖○○及土庫商工主任陳○○承諾，要給付系
    爭工程一樓基礎及一樓內外牆部分之工程款，給付之金額爲
    60萬元，他不知道爲何沒有把這個承諾寫在108年1月21、1
    月24日之備忘錄上等語（見原審卷二第94至95頁）。惟觀看
    108年1月21日之協調會錄音譯文未有鄭○○所稱廖○○、陳○○承
    諾給付上開60萬元之情事（見原審卷一第397至406頁）；且
    108年1月21日及24日之協調內容，係針對昱昌企業社為基源
    公司所施作部分之紛爭，應無可能就昱昌企業社為○○公司施
    作部分爲討論，況且若基源公司真有如此承諾，昱昌企業社
    豈會不要求記載於備忘錄，鄭○○對於現場聽聞之協調內容可
    能有所誤解。則鄭○○上開有利於昱昌企業社之證述，應係其
    個人誤解，本院無法採爲有利於昱昌企業社之認定。
　⑺基上，本件尚不能證明基源公司曾表示承擔○○公司對於昱昌
    企業社之債務，兩造自無法就附表一編號1、2之工程款達成
    債務承擔之合意；且昱昌企業社無法證明基源公司承諾給付
    附表一編號1、2之工程款，則昱昌企業社請求基源公司給付
    附表一編號1、2之工程款，無法准許。
  ㈡昱昌企業社向基源公司請求附表一編號3至7之工程款及   費
   用，爲有理由：
  ⑴附表一編號3至5之工程款合計爲255萬8,825元（計算式：342
    ,000＋1,123,850＋1,092,975＝2,558,825），此部分爲基源公
    司所不爭執，業如前述，昱昌企業社自得請求基源公司給付
    255萬8,825元。
　⑵昱昌企業社主張基源公司於108年1月21日承諾給付租借板模
    費用7,000元（即附表一編號6），並提出108年1月21日之施
    工備忘錄（下稱1月21日備忘錄，見原審卷一第75頁）爲證
    。經查，證人廖○○於本院審理時證稱：「（1月21日備忘錄
    第6點記載雲科大借板模7000元是何意？)當時基源營造的子
    公司不夠板模，所以跟昱昌企業社借用板模，寫在上面的意
    思是要付給昱昌企業社7,000元。」等語（見本院卷二第178
    頁）。由上可知，基源公司確曾承諾給付7,000元之租借模
    板費用，基源公司無法證明已支付7,000元費用，則昱昌企
    業社向基源公司請求給付7,000元，爲有理由。 
　⑶昱昌企業社主張基源公司於108年1月21日承諾給付二樓板模
    滿鋪工程款3萬1,500元（即附表一編號7），並提出年1月21
    日備忘錄爲證，經查，1月21日備忘錄第7點記載：「土庫板
    模木料（角材）實作實報（承包商、監造、承攬廠商）單價
    350元退場後一同付款。」（見原審卷一第37頁），基源公
    司對於上開約定及計算金額並不爭執（見不爭執事項⑶），
    僅抗辯已支付3萬1,500元，惟基源公司對於已支付3萬1,500
    元無法舉證證明，則昱昌企業社向基源公司請求給付3萬1,5
    00元，爲有理由。 　   
　⑷基上，昱昌企業社得向基源公司請求給付之工程款及費用爲2
    59萬7,325元（計算式：342,000＋1,123,850＋1,092,975＋7,0
    00＋31,500＝2,597,325）。
　㈢基源公司已支付工程款之金額應爲185萬元： 　 
  ⑴經查，兩造對於基源公司已支付工程款185萬元均不爭執（見
    不爭執事項⑺），基源公司又主張於108年2月20日給付之10
    萬4,900元亦爲工程款之一部分，並提出請款明細單及滙款
    申請書爲證（見原審卷一第379頁），爲昱昌企業社所否認
    ，並抗辯10萬4,900元係基源公司給付鄭○○租用模板之費用
    ，與系爭工程無關等語。經查，鄭○○於108年2月11日與蔡永
    昌簽立出租書，內容爲：「土庫工商新建教室營建工程板模
    工程方面，原由蔡永昌向基源營造承包，因有細部問題，兩
    造終止契約，該項板模工程，四樓起轉由鄭○○承受，工程款
    申請亦由鄭○○以實際工作的平方米進度向基源營造申請之，
    跟原承包人蔡永昌無所牽連，恐口無憑，特之此書。出租模
    板以40天爲止25萬元，鉄檔5米外加價。」（見原審卷一第3
    93頁）。又昱昌企業社曾開立金額爲10萬5,000元之統一發
    票予基源公司，發票內品名欄記載為「租板模」費用，此有
    統一發票在卷可憑（見原審卷一第395頁），上開金額與10
    萬4,900元僅有100元差額。參以證人鄭○○於原審證稱：昱昌
    企業社退場後，基源公司要他向昱昌企業社租模板繼續做下
    去，租模板的錢基源公司要付；他自108年2月14日接手，上
    開出租書與統一發票，是他向昱昌企業社租板模，基源公司
    要支付板模租金給昱昌企業社所開的發票等語（見原審卷二
    第97頁）。足見基源公司所提出之10萬4,900元匯款申請書
    ，係兩造終止系爭契約後，就鄭○○接續施作四樓以上之模板
    工程而向蔡永昌租用模板之租金費用，與昱昌企業社請求之
    工程款無關。基源公司辯稱於108年2月20日給付之10萬4,90
    0元，係為清償系爭工程款云云，並無可取。
　⑵基上，基源公司既已支付工程款185萬元，則昱昌企業社得向
    基源公司請求之工程款爲74萬7,325元（計算式：2,597,325
    元－1,850,000＝747,325)。
　㈣基源公司主張以附表二編號1之債權爲抵銷，爲無理由： 
　⑴基源公司主張昱昌企業社未按圖施作系爭工程，且已施作部
    分有結構錯誤、應留空隙或空洞未留、應釘板未釘板等瑕 
    疵，致後續水電工程無法順利進行，基源公司於昱昌企業社
    退場後之108年3月至6月間請第三人將牆面及洗手台打除重
    新施作，因而支出費用48萬4,000元，基源公司依民法497條
    規定對昱昌企業社主張48萬4,000元之債權云云。惟昱昌企
    業社否認有基源公司所稱之重大瑕疵，並抗辯依結構混凝土
    施工規範第9.2.1節規定「澆置前應先查驗模板」，基源公
    司於灌漿前應已確認昱昌企業社將模板工程修正完成，始會
    進行灌漿，且於108年2月13日退場前均已修補完成等語。
　⑵經查，兩造均不爭執昱昌企業社於108年2月13日退場之事實
    （見不爭執事項⑹），昱昌企業社雖主張系爭契約於108年1
    月24日合意終止，惟依1月24日備忘錄尚約定「有關一樓至
    三樓門窗、洗手台及假柱，乙方（指昱昌企業社）願意將於
    108年1月29日全部完成」（見原審卷一第77頁），自無可能
    於108年1月24日終止契約。況且昱昌企業社曾自認系爭契約
    於108年2月13日合意終止（見本院卷二第9頁），是本院認
    系爭契約於108年2月13日合意終止，昱昌企業社主張撤銷上
    開自認，即不可採。 
　⑶按工作有瑕疵者，定作人得定相當期限，請求承攬人修補之
    ；承攬人不於前項期限內修補者，定作人得自行修補，並得
    向承攬人請求償還修補必要之費用；另工作進行中，因承攬
    人之過失，顯可預見工作有瑕疵或有其他違反契約之情事者
    ，定作人得定相當期限，請求承攬人改善其工作或依約履行
    ；承攬人不於前項期限內，依照改善或履行者，定作人得使
    第三人改善或繼續其工作，其危險及費用，均由承攬人負擔
    ，此為民法第493條、第497條所明定。則民法第493條之瑕
    疵修補請求權係對完成之工作物有瑕疵時爲主張，民法第49
    7條之瑕疵預防請求權係對進行中之工作物有瑕疵時爲主張
    。本件基源公司自承修補費用48萬4,000元，係於昱昌企業
    社108年2月13日退場後，請第三人將牆面及洗手台打除重新
    施作之支出，則係基源公司於契約終止後，對昱昌企業社已
    完成之工作物主張瑕疵修補請求權，自應適用民法第493條
    之規定，基源公司主張依民法第497條規定爲請求，容有誤
    會。
　⑷按所謂定作人得自行修補，係以承攬人不於定作人所定之期
    間內修補，或拒絕修補為其要件。良以定作人既願訂定承攬
    契約而將其工作委由承攬人承製，顯見對於工作瑕疵之補完
    ，亦以承攬人有較強之修繕能力，能夠以較低廉之成本完成
    修補，定作人倘未先行定期催告承攬人是否修補瑕疵，自不
    容其逕自決定僱工修補；此不獨就契約係締約雙方以最低成
    本獲取最大收益之經濟目的，所必然獲致之結論，且就避免
    使承攬人負擔不必要之高額費用之公平原則而言，亦乃不可
    違背之法則（最高法院86年度台上字第2298號判決意旨參照
    ）。是承攬人完成之工作存有瑕疵，定作人得依前開規定，
    請求承攬人償還瑕疵修補費用，惟須先行定期催告承攬人修
    補瑕疵，承攬人未於期限內修補時，始得為之。
　⑸經查，基源公司主張系爭工程有上開重大瑕疵，並提出施工
    現場照片爲證（見原審卷二第15頁至87頁、本院卷二第187
    至217頁），惟證人即土庫商工現場人員周○○及建築師事務
    所監造人員王○○均證稱，無法辨識照片中之情景爲昱昌企業
    社退場之前或退場之後之情形等語（見原審卷二第221、390
    頁），基源公司亦自承無法證明該等照片之拍攝日期爲昱昌
    企業社施工中抑或退場後（見本院卷二第318頁），該等照
    片自無法證明昱昌企業社退場時有基源公司主張須修補之重
    大瑕疵。     
　⑹又查，基源公司提出修補費用之證明爲新力水電工程有限 公
    司（下稱新力公司）、雲呈營造有限公司（下稱雲呈公司）
    、基源公司出具之估價單，其中新力公司之估價單上記載：
    「⒈1～4F板模施作洗手台尺寸錯誤，導致管路重新配置3次以
    上，金額80,000元」、「⒉2F板模施作爆模，導致管路毀損
    ，金額33,000元」、「⒊3F板模施作爆模，導致管路毀損，
    金額44,000元」、「⒋2F門斗上方板模施作錯位，導致管路
    重新配置，金額35,000元」、「⒌板模未依圖面，施工導致
    無法配管，金額28,000元」（見原審卷二第87頁）；雲呈公
    司之估價單上記載：「泥做1～3F洗手台，金額27,000元」、
    「1/4、1/8、1/24、1/30、2/12、2/20、2/25、3/06、3/19
    、3/22、4/09、4/28、5/16、5/21、6/21打除，金額155,20
    0元」（見原審卷二第115、117頁）；基源公司之估價單上
    記載「壓送車，金額22,500元」、「混凝土210kg/cm，金額
    59,300元」。觀諸上開估價單內容，基源公司請求一至四樓
    洗手台尺寸錯誤之修補費用80,000元，惟昱昌企業社就系爭
    工程施作範圍僅至三樓，就四樓洗手台尺寸錯誤之修補，應
    與昱昌企業社無關。又基源公司請求自108年1月4日至108年
    6月21日之打除工程費用155,200元，惟昱昌企業社係於108
    年2月13日退場，亦與基源公司主張係於昱昌企業社退場後
    始請第三人修補不符。
　⑺依兩造簽立之1月21日備忘錄記載：「⒈乙方（指昱昌企業社
    ，下同）板模施作將於108年1月22日完成3F樑版、頂版及周
    邊應有之模板組立（不得有二次施作之情形），交付給甲方
    （指基源公司，下同）查驗，不得因外地天氣，須依工地現
    場天氣依據或任何因素拖延。⒉經甲方和建築師事務所指派
    之監造查驗，查驗施作工項及其尺寸沒有缺失，如有缺失乙
    方應立即改善，改善後經查驗沒問題，次日1月24日將其先
    發放部分工資45萬元，後面款項依照之前合約履行發放（但
    如有缺失則順延）……⒋乙方在3F灌漿拆模後，經查驗無缺失
    或缺失改善完成後（包含之前施作所有樓層缺失改善），將
    全數退場，退場點交後非經甲方同意乙方人員不得再進入工
    地，否則將報警處理。」（見原審卷一第37頁）；兩造於10
    8年1月24日簽立之施工備忘錄（下稱1月24日備忘錄）記載
    ：「⒈乙方板模施作將於108年1月24日完成三樓（4FL）樑、
    版模板組立，且將當日缺失今日改善完成交付給甲方查驗，
    經甲方認定缺失及乙方應立即改善後，當日發放部分工資45
    萬元（現金票且備註日期1月24日）。⒉於前項請款後，後續
    模板將依契約施作。⒊有關一樓至三樓門窗、洗手台及假柱
    ，乙方願意將於108年1月29日全部完成，如後續未完成將由
    甲方接續工作，並從乙方保留款中依點工方式扣款。⒋影響
    假柱之施工鷹架，甲方於1月26日處理完成，鷹架之施工若
    未完成，不得歸咎於乙方，且工期將順延施作。」（見原審
    卷一第77頁）。由上可知，1月21日備忘錄係約定昱昌企業
    社至1月22日應完成之工程進度，且於1月24日經查驗無缺失
    或缺失改善完成，基源公司將給付工程款45萬元；且約定於
    三樓灌漿完成拆模後，經查驗無缺失或缺失改善完成，作爲
    昱昌企業社之退場時點；1月24日備忘錄係約定基源公司已
    就108年1月24日查驗部分給付45萬元工程款，另就未完成之
    一樓至三樓門窗、洗手台及假柱工程，應於108年1月29日全
    部完成。觀諸1月21日、1月24日備忘錄之內容，均非基源公
    司對於昱昌企業社瑕疵修補之催告通知，尚不能據以證明基
    源公司有以該二份備忘錄對昱昌企業社爲修補瑕疵之通知。
     
　⑻基源公司主張於108年1月30日發函催告昱昌企業社修補上開
    工程瑕疵，並提出公司函爲證（見本院卷二第283頁）。惟
    查，上開函文係引用1月24日備忘錄之記載，通知昱昌企業
    社應於1月29日完成一樓至三樓門窗、洗手台及假柱，並未
    催告修補瑕疵，則基源公司此部分主張仍不可採。
　⑼基源公司又主張以108年1月31日系爭工程第24次工務會議紀
    錄爲催告通知，該次會議紀錄雖有記載：「⑴3F洗手台多次
    施作錯誤（0115、0125、0130)。⑵樓梯2F～3F應為密合，現
    場為錯開。⑶3F連接仁愛樓廊道圓弧女兒牆處，模板無預留
    造型開口。⑷有關模板工程，請承商嚴格要求相關施工完整
    度及自主查驗，避免 造成現場不必要錯誤之發生。」（見
    原審卷二第277頁），惟昱昌企業社並無派員出席該次會議
    ，此有該次會議之簽到簿可稽（見原審卷二第274頁），則
    系爭工程第24次工務會議紀錄亦無法視爲基源公司定期催告
    昱昌企業社修補瑕疵之通知。
　⑽基上，基源公司未依民法第493條第1項規定履行定期催告昱
    昌企業社修補瑕疵，其依民法第493條第2項規定請求昱昌企
    業社賠償其另行雇工修補瑕疵，接續完成系爭工程所支出之
    費用，自屬無據。基源公司主張附表二編號1之債權無法成
    立，自無法向昱昌企業社主張抵銷。
　㈣基源公司主張以附表二編號2、3之債權爲抵銷，爲無理由  
    ：
　⑴基源公司主張依1月24日備忘錄約定，昱昌企業社應於108年1
    月24日完成三樓模板工程（含拆模），昱昌企業社遲至108
    年2月13日始將三樓側模拆除完畢，此部分逾期完工20日，
    基源公司得依系爭合約第11條約定主張逾期罰款51萬1,760
    元（計算式：2,558,825元×1%×20日＝511,760元）；又主張
    昱昌企業社依1月24日備忘錄約定，應於108年1月29日完成
    一至三樓門窗、洗手台、假柱工程，昱昌企業社遲至108年2
    月13日退場，仍未完成一至三樓門窗、洗手台、假柱工程，
    此部分逾期完工15日，基源公司得依系爭合約第11條約定主
    張逾期罰款38萬3,820元（計算式：2,558,825元×1%×l5日＝3
    83,820元）云云。惟爲昱昌企業社所否認，並抗辯1月24日
    備忘錄並未約定板模拆除，又三樓洗手台於108年2月13日退
    場前已重做，只是基源公司仍不滿意等語。  
  ⑵按工作之完成與工作有無瑕疵，係屬兩事，此觀之民法第490
    條及第494條分就工作物之完成，及承攬人完成工作後之瑕
    疵修補義務為規定，即可得知。而依民法第505條有關報酬
    給付時期之規定，報酬應於工作交付時給付之，無須交付者
    ，應於工作完成時給付之；工作係分部交付，而報酬係就各
    部分定之者，應於每部分交付時，給付該部分之報酬。是定
    作人於支付報酬前，固得檢查工作物是否合於契約之約定，
    以決定應否支付報酬，倘定作人於受領工作物後，經過相當
    時間未表示異議者，承攬人既經交付工作物，定作人即有支
    付報酬之義務。縱嗣後發見工作物有瑕疵，亦僅事後於民法
    第498條所定期間內請求修補，或解除契約，或請求減少報
    酬或賠償損害，而不得拒付報酬（最高法院82年度台上字第
    1440號民事判決意旨參照）。
  ⑶經查，依系爭工程之建築物施工日誌記載，基源公司於108年
    1月27日搭設鷹架，昱昌企業社於108年1月29日至31日進場
    施作一樓至三樓洗手台、假柱及裝飾牆模板組立，基源公司
    於108年2月1日進行混凝土澆置，昱昌企業社自108年2月2日
    至2月13日（2月4日至2月9日因農曆春節未施工）進場施作
    拆除三樓牆側模（見原審卷一第285至319頁）。另依證人廖
    ○○於本院證稱：「（昱昌企業社未依1月24日備忘錄的約定
    ，於1月29日完成洗手台的工程，是未完成？還是有完成，
    但是有缺失？）洗手台部分有完成，但沒有按圖說做，所以
    我們還是要打掉重做，假柱部分沒有全部完成，門窗部分有
    完成，但是沒有按圖說做，也是要打掉重做。」等語（見本
    院卷二第181頁）。足認昱昌企業社於1月24日備忘錄簽立後
    ，有依備忘錄約定進場施作一至三樓洗手台、門窗、假柱之
    組立及拆除三樓側模工程。
　⑷又查，依系爭契約第11條固有約定：「本工程如有逾期，每
    逾期一日應按其工程總價1%計扣罰款，並由乙方應領之工程
    款內扣除之，乙方不得異議。」（見原審卷一第27頁）。惟
    基源公司主張依1月24日備忘錄約定，昱昌企業社應於108年
    1月24日完成三樓模板工程之拆模，爲昱昌企業社所否認。
    觀看1月21日備忘錄記載「⒈乙方板模施作將於108年1月22日
    完成3F樑版、頂版及周邊應有之模板組立，交付給甲方查驗
    ……⒉經甲方和建築師事務所指派之監造查驗，查驗施作工項
    及其尺寸沒有缺失，如有缺失乙方應立即改善，改善後經查
    驗沒問題，次日1月24日將其先發放部分工資45萬元」（見
    原審卷一第75頁），意即昱昌企業社於108年1月22日完成之
    三樓樑版、頂版及周邊應有之模板組立工程，最晚於同年1
    月24日由基源公司進行查驗，既然於同年1月24日始進行查
    驗工作，即無可能約定當日即要完成拆模工作，況且1月24
    日備忘錄上並未記載拆模之期限（見原審卷一第77頁），基
    源公司以1月24日備忘錄之約定主張昱昌企業社逾期完成拆
    模工作，顯然無稽。
　⑸再查，1月24日備忘錄固有約定「有關一樓至三樓門窗、洗手
    台及假柱，乙方願意將於108年1月29日全部完成，如後續未
    完成將由甲方接續工作，並從乙方保留款中依點工方式扣款
    。」（見原審卷一第77頁）。基源公司雖主張昱昌企業社直
    至108年2月13日退場，仍未完成一樓至三樓門窗、洗手台及
    假柱工程，惟依系爭工程之建築物施工日誌記載及證人廖○○
    之證述，昱昌企業社於108年1月29日至31日已進場施作一樓
    至三樓門窗、洗手台及假柱工程，業如前述，上開施工日誌
    均經基源公司之工地主任簽章，且廖○○已證述係將昱昌企業
    社完成之工作物打掉重做，意即昱昌企業社並非未完成工作
    物，而係因未符基源公司之要求，而由基源公司重新施作，
    基源公司將瑕疵之工作物視爲未完成之工作物，而主張昱昌
    企業社逾期完工，顯然無據。另依1月24日備忘錄之約定「
    影響假柱之施工鷹架，甲方於1月26日處理完成，鷹架之施
    工若未完成，不得歸咎於乙方，且工期將順延施作。」（見
    原審卷一第77頁），基源公司遲於108年1月27日始完成鷹架
    搭設，則昱昌企業社順延至108年1月31日完成一樓至三樓門
    窗、洗手台及假柱工程，亦無違反1月24日備忘錄之約定。
　⑹基上，基源公司主張附表二編號2、3之逾期罰金債權，均無
    法成立，自無法向昱昌企業社主張抵銷。 
五、綜上所述，昱昌企業社依系爭契約請求基源公司給付74萬元
    7,325元，及自108年5月8日起至清償日止按年息5%計算之利
    息部分，洵屬有據，應予准許；逾此部分之請求，為無理由
    ，應予駁回。從而，原審就超過上開應予准許部分，為基源
    公司敗訴之判決，自有未洽，基源公司上訴意旨指摘原判決
    此部分不當，求予廢棄改判，為有理由，爰由本院廢棄改判
    如主文第2項所示。至於上開應准許部分，原審為基源公司
    敗訴之判決，並無不合，基源公司仍執陳詞，指摘原判決此
    部分不當，求予廢棄改判，為無理由，應駁回其上訴。昱昌
    企業社附帶上訴指摘原判決駁回其請求部分爲不當，求為廢
    棄，為無理由，應駁回其附帶上訴。
六、本件事證已臻明確，兩造其餘攻擊、防禦方法及舉證，經本
    院審酌後，與判決結果無影響，爰不逐一論列，附此敘明。
七、據上論結，基源公司上訴為一部有理由、一部無理由，昱昌
    企業社附帶上訴爲無理由，爰判決如主文。　　
中　　華　　民　　國　　111 　年　　5 　　月　　24　　日
            工程法庭      審判長法　官  張瑞蘭
                                法　官  林孟和
                                法　官  廖穗蓁
正本係照原本作成。
不得上訴。
                                書記官  賴玉芬
　　　　　　　　　　　　　　　　
中　　華　　民　　國　　111 　年　　5 　　月　　24　　日

【附表一】昱昌企業社請求工程款之項目：
編號 工作項目  金額  1 一樓基礎（地下室）模板工程款 63萬4,125元（計算式：1,335㎡×475元/㎡＝634,125元）  2 一樓（內外牆）模板工程款 66萬5,950元（計算式：1,402㎡×475元/㎡＝665,950元）  3 一樓（頂板）模板工程款 34萬2,000元（計算式：720㎡×475元/㎡＝342,000元）  4 二樓（含內外牆及頂板）模板工程款 112萬3,850元（計算式：2,366㎡×475元/㎡＝1,123,850元）   5 三樓（含內外牆及頂板）模板工程款 109萬2,975元（計算式：2,301㎡×475元/㎡＝1,092,975元）   6 雲林科技大學工程租借板模費用 7,000元  7 2樓模板滿鋪工程款 3萬1,500元（計算式：90㎡×350元/㎡＝31,500） 合計  389萬7,400元 

【附表二】基源營造股份有限公司主張抵銷之債權： 　　　　
編號 債權項目  債權金額  1 第三人改善瑕疵及繼續工作所支出之費用 48萬4,000元  2 未於108年1月24日完成三樓模板工程之逾期罰款債權 51萬1,760元（計算式：2,558,825元×1%×20日＝511,760元）  3 未於108年1月29日完成一至三樓門窗、洗手台、假柱工程之逾期罰款債權 38萬3,820元（計算式：2,558,825元×1%×l5日＝383,820元）